【裁判字號】    96,訴,776
【裁判日期】    981028
【裁判案由】    損害賠償
【裁判全文】
臺灣高雄地方法院民事判決               96年度訴字第776號
原      告  安佳旅行社有限公司
法定代理人  乙○○
訴訟代理人  顏宏斌律師
被      告  九鳳運通股份有限公司
            （原名稱為台東之星通運股份有限公司）
兼上列一人
法定代理人  甲○○    住高雄縣.
上列二人共同
訴訟代理人  丙○○    住高雄縣.
被      告  戊○○    住高雄縣.
            丁○○    住屏東縣.
上列當事人間請求損害賠償事件，本院於民國98年10月14日言詞
辯論終結，判決如下：
    主    文
被告九鳳運通股份有限公司、戊○○、丁○○應連帶給付原告新
台幣玖拾壹萬參仟捌佰壹拾柒元，及九鳳運通股份有限公司、戊○○部分均自民國九十六年二月十七日起，丁○○部分自民國九
十七年三月十五日起，均至清償日止，按年息百分之五計算之利
息。
原告其餘之訴駁回。
訴訟費用由被告九鳳運通股份有限公司、戊○○、丁○○連帶負
擔六分之一，餘由原告負擔。
本判決第一項於原告以新台幣參拾萬元供擔保後得假執行。但被
告九鳳運通股份有限公司、戊○○、丁○○得以新台幣玖拾伍萬
元供擔保後免為假執行。
原告其餘假執行之聲請駁回。
    事實及理由
一、被告戊○○未於言詞辯論期日到場，核無民事訴訟法第386
    條各款所列情形，爰依原告之聲請，由其就戊○○部分一造
    辯論而為判決。
二、原告主張：伊因承接大陸旅行團之「韓、台、菲」旅遊行程
    ，而將該團於民國95年9 月28日至10月3 日在台期間行程之
    旅客運送業務，委由被告甲○○為負責人之被告九鳳運通股
    份有限公司（原名稱為台東之星通運股份有限公司，下稱九
    鳳公司）辦理。詎該團於95年10月2 日晚上由嘉義縣阿里山
    前往日月潭途中，因九鳳公司所僱用駕駛A4-071號遊覽車之
    司機即被告戊○○並未具有合法之遊覽車駕駛執照，且在行
    經彎道及下坡路段亦未減速慢行，致該車無法完全煞車，並
    在南投縣信義鄉○○○○路92公里處發生翻車事故，造成該
    團導遊陳澐璇、大陸團員趙世峰、王少飛、王立憲、李慧梅
    、劉紅等6 人死亡及團員李志宏、李偉、李慶華、李桂蓮、
    張超、于永泰、于學文、紀亞青、董永蘭、齊杰、張芳、畢
    萬偉、梁洪江、王黎明等14人受傷之結果。又被告丁○○為
    上開遊覽車之真正所有人，並為戊○○之實際僱用人，則九
    鳳公司、甲○○、戊○○及丁○○均應此事故所造成之損害
    負連帶賠償責任。又伊因此交通事故而代墊支出死傷者慰問
    金新台幣（下同）1,180,000 元，醫療費221,142 元，殯喪
    費886,435 元，看護費425,200 元，傷者返國特別支出費11
    2,700 元，傷者物品損壞換新費37,855元，公證書費9,150
    元；家屬往返機票費1,804,050 元，家屬日用物品費60,504
    元；伊之員工協助處理之住宿費48,483元，交通費87,393元
    ，餐飲雜支36,075元，再加計伊因而受有之其他營業損失，
    合計請求5,314,608 元。爰依旅客運送、委任、侵權行為、
    無因管理、代位清償及公司法第23條之法律關係，提起本訴
    ，並聲明求為命九鳳公司、甲○○、戊○○、丁○○應連帶
    給付5,314,608 元及加計自起訴狀繕本送達翌日起算法定遲
    延利息，且願供擔保為假執行之判決。
三、被告九鳳公司、甲○○、丁○○、戊○○則均以：本件交通
    事故係因遊覽車之氣壓煞車機件突然發生故障導致煞車零件
    失靈而翻覆，並無駕駛操作失當之情事，原告依侵權行為為
    請求，並無所據。又本件係因導遊與旅客發生爭執，致戊○○疲勞駕駛且延誤下山時間而發生，原告亦與有過失。另原
    告就所請求代墊之費用，非屬就債之履行有利害關係之第三
    人，其所為給付，自無代位清償可言。再者，原告所請求之
    慰問金，係屬自行饋贈性質；醫療費係由保險公司理賠，原
    告並無支出；殯喪費部分之支出項目不合理；家屬來台機票
    費及相關生活支出費用，並無代墊必要；看護費或無必要或
    屬過高；物品損壞換新費亦屬贈與；協助人員之住宿費應由
    原告自行負擔；營業損失部分亦與本件無因果關係，各該等
    請求，均無理由。又九鳳公司及甲○○另抗辯丁○○為實際
    車主及戊○○之僱用人，伊公司僅係受靠行，並非僱用人等
    語。丁○○則另陳稱伊雖係本件遊覽車之所有人而靠行於九
    鳳公司，且僱用戊○○從事駕駛，但目前並無資力可清償等
    語。並均聲明駁回原告之訴及如受不利判決願供擔保免為假
    執行。
四、兩造爭執及不爭執事項：
  (一)不爭執部分：
  1.原告因承接大陸旅行團之「韓、台、菲」旅遊行程，而將該
    團於95年9 月28日至10月3 日在台期間行程之旅客運送業務
    ，委由甲○○為負責人之九鳳公司辦理。該團於95年10 月2
    日晚上搭乘由戊○○所駕駛A4-071號遊覽車，由嘉義縣阿里
    山前往日月潭途中，在南投縣信義鄉○○○○路92公里處發
    生翻車事故，造成該團導遊陳澐璇、團員趙世峰、王少飛、
    王立憲、李慧梅、劉紅等6 人死亡及團員李志宏、李偉、李
    慶華、李桂蓮、張超、于永泰、于學文、紀亞青、董永蘭、
    齊杰、張芳、畢萬偉、梁洪江、王黎明等14人受傷之結果。
    有本院調取之台灣南投地方法院檢察署95年度相字第434 號
    相驗卷影本在卷可稽。
  2.丁○○為上開遊覽車之真正所有人，並為戊○○之實際僱用
    人，丁○○則將上開遊覽車靠行於九鳳公司。有行車執照及
    靠行契約書附上開相驗卷可憑。
  (二)爭執部分：
  1.戊○○就本件交通事故之發生有無過失（含原告是否應負與
    有過失之責任）。
  2.九鳳公司及甲○○是否應就本件交通事故負賠償責任。
  3.若原告得為請求時，其得請求之項目及金額為若干。
五、戊○○就本件交通事故之發生有無過失（含原告是否應負與
    有過失之責任）部分：
  (一)經查，戊○○於本院審理中就其有過失部分為自認（見卷(二)
    第274 頁），九鳳公司及丁○○就刑事判決認定戊○○就本
    件事故之發生有過失一節亦不為爭執（見卷(三)第161 、162
    頁），則原告主張戊○○應負過失責任部分，即可採信。
  (二)又依本院調取之台灣南投地方法院檢察署95年度相字第434
    號相驗卷、95年度偵字第4688號偵查卷、台灣南投地方法院
    96年度交訴字第9 號及台灣高等法院台中分院97年度交上訴
    字第775 號刑事全卷查核後（見外放證物及卷(三)第84～88頁
    ），刑事判決係認定戊○○自93年7 月14日起領得職業大客
    車駕駛執照，而於上開本件事故發生之時地駕駛上開遊覽車
    時，其持有職業大客車執照尚未滿3 年，並不得駕駛遊覽車
    ，且就車輛行駛於彎道、長下坡路段時，應減速慢行，並應
    適時利用輔助煞車如引擎煞車（排低速檔）及排氣煞車降低
    車速，而於煞車因過度使用，產生高溫致煞車系統發生焦味
    時，應停止行駛及為適當之檢修使煞車系統回復正常後，始
    能再度行駛；又於煞車鼓進水後，應先緩慢行駛，將腳輕輕
    踏下煞車踏板數次，使來令片與煞車鼓摩擦，將水膜擦去，
    使煞車回復正常等行車準則均疏未注意，而於駕駛上開車輛
    行駛長下坡路段時，長時間使用高速檔行駛，致使該車煞車
    鼓及煞車來令片過熱燒焦，且於駕駛該車進入新中橫加油站
    加油時，竟以水澆灌煞車系統之方式，欲使煞車系統降溫，
    而在煞車鼓進水之情況下，亦未依前揭方式擦去水膜，致該
    車因煞車系統失靈而衝出道路並翻車，並援引證人即團員董
    永蘭、齊杰、張芳、畢萬偉、梁洪江、王黎明、李志宏、李
    慶華、張超、于永泰、于學文、紀亞青等人於偵查中之證言
    、駕駛執照、行車紀錄卡、車禍現場照片及臺灣省南投縣區
    車輛行車事故鑑定委員會及臺灣省車輛行車事故覆議委員會
    之鑑定結果所稱「被告（戊○○）駕駛營業大客車行經彎道
    、坡路路段，未減速慢行且操控失當，致煞車機件失靈而肇
    事，為肇事原因。」為認定上開事實之證據。此項刑事判決
    內容之證據方法，既為原告所援用為主張，且經被告為不爭
    執之陳述，本院經審酌後亦為相同之認定，自亦得採為戊○○在駕駛操控中有所疏失之論據。
  (三)至被告雖均抗辯本件係因導遊與旅客發生爭執，致戊○○疲
    勞駕駛且延誤下山時間而發生，原告亦與有過失等語。惟查
    ，本件事故之發生係因戊○○在駕駛上開遊覽車行駛長下坡
    路段及彎道時，並未注意煞車系統已有產生高溫現象及適時
    使用輔助煞車系統所造成，此項事故發生之原因，並不涉及
    延誤行程之任何因素在內，亦即縱有行程延誤情事發生，戊○○若能注意行駛長下坡路段及彎道時，適度使用輔助煞車
    系統，且注意行駛過程中已有發生煞車系統過熱之情形，即
    可避免此事故之發生，而此項注意義務並不因延誤行程之時
    間因素而有影響，且就戊○○在煞車系統有過熱現象時即以
    水澆灌之行為觀之，其對此煞車系統有問題之情事顯有認知
    ，並得採取適當之處置方式，則其未為此處理並繼續駕駛致
    發生事故，自不得以係延誤時程而疲勞駕駛為與有過失之抗
    辯，被告此部分論述，本院尚難為其有利之認定。
  (四)依上所述，戊○○就本件事故之發生為有過失，而被告所為
    原告與有過失之抗辯，則不足採。
六、九鳳公司及甲○○是否應就本件交通事故負賠償責任部分：
  (一)本件發生事故之上開A4-071號遊覽車為丁○○所有，並靠行
    於九鳳公司，且戊○○實際為丁○○所僱用等情，為被告所
    陳明，且有靠行契約書在卷可稽，九鳳公司並據以抗辯其並
    非戊○○之僱用人而不必負連帶賠償責任。
  (二)惟查，受僱人因執行職務，不法侵害他人之權利者，由僱用
    人與行為人連帶負損害賠償責任。為民法第188 條第1 項前
    段所明定。又所謂受僱人，並非僅限於僱傭契約所稱之受僱
    人，凡客觀上被他人使用為之服勞務而受其監督者，均係受
    僱人，有最高法院57年台上字第1663號判例意旨可供參酌。
    則就上開條文規定及判例意旨而言，僱用人之所以應負連帶
    賠償責任，係因僱用人係藉使用受僱人而擴張其活動範圍，
    並享受此項擴張其活動範圍所衍生之利益，且此項活動範圍
    （即受僱人執行職務範圍）在外部關係上所呈現出之客觀形
    態，既係以僱用人之名義為與其交易之第三人所認知，而其
    實際之內部關係為何，又非與其交易之第三人所能分辨，則
    為保護交易之安全，在外部關係上被認知之僱用人，即應就
    受僱人執行職務所為之侵權行為，同負連帶賠償責任，始符
    條文規範之意旨。以本件而言，九鳳公司為上開遊覽車之登
    記名義人，有行車執照在卷可稽，其與丁○○間雖訂有所謂
    之靠行契約，且約定彼此間之相關權利義務，但此僅為九鳳
    公司與丁○○間之內部關係，在交易對象上所認知之遊覽車
    所有人則仍為行車執照上所登記之九鳳公司，且九鳳公司因
    此項登記而取得其靠行費或擁有多輛遊覽車等經濟及商譽利
    益，丁○○則因此靠行登記而得就遊覽車實際享有合法之使
    用收益，其二人間既均因共同使用此項靠行制度而各自獲取
    經濟利益，即均係所謂藉靠行遊覽車（含駕駛遊覽車之司機
    戊○○）而擴張其活動範圍並享有利益之僱用人，自應就戊○○駕駛遊覽車之執行職務行為所生之侵害結果，對租用遊
    覽車之原告及旅客，同立於僱用人之身分負連帶賠償責任。
    故原告主張九鳳公司應負僱用人之連帶責任，即可採信；九
    鳳公司所為其僅係受靠行，並非戊○○之僱用人之抗辯，並
    不足採。
  (三)至甲○○依公司登記資料所示雖為九鳳公司之負責人，但本
    件係因駕駛遊覽車之司機戊○○於駕駛操控過程中之過失而
    發生事故，且法人與負責人為不同之人格主體，故應負連帶
    賠償責任之僱用人僅為九鳳公司及丁○○，並不包括負責人
    之甲○○個人在內，原告主張甲○○為僱用人而應負連帶賠
    償責任，自不足採。又本件事故之發生原因既為戊○○駕駛
    過程中之操作疏失所致，則甲○○個人並無任何因執行九鳳
    公司之業務而有違反法令致原告受有侵害之情事，原告主張
    依公司法第23條第2 項規定為請求甲○○連帶賠償之論據，
    亦不足採。
  (四)依上所述，九鳳公司應就本件損害與丁○○及戊○○負連帶
    賠償責任，甲○○則不必連帶負責。
七、若原告得為請求時，其得請求之項目及金額為若干部分：
  (一)按因故意或過失，不法侵害他人之權利者，負損害賠償責任
    。不法侵害他人致死者，對於支出醫療及增加生活上需要之
    費用或殯葬費之人，亦應負損害賠償責任。不法侵害他人之
    身體或健康者，對於被害人因此增加生活上之需要時，應負
    損害賠償責任。為民法第184 條第1 項前段、第192 條第1
    項及第193 條第1 項所明定。另就債之履行有利害關係之第
    三人得為清償，並於其清償之限度內承受債權人之權利。亦
    為同法第311 條及第31 2條明定。
  (二)本件依原告所請求之項目內容，可分為旅客本身、旅客家屬
    及原告本身之請求三大項（見卷(三)第141 頁），茲分述如下
    ：
  1.旅客本身部分：
  (1)此部計有：死傷者慰問金1,180,000 元，醫療費221,142 元
    ，殯喪費886,435 元，看護費425,200 元，傷者返國特別支
    出費112,700 元，傷者物品損壞換新費37,855元及公證書費
    9,150 元，。
  (2)經查，原告係承接大陸旅行團在台之行程，其與大陸旅客間
    本即有旅遊契約存在（見卷(一)第144 頁以下之和解協議書）
    ，則其因為處理本件事故而支付受傷或死亡之旅客家屬慰問
    金合計1,180,000 元部分（見卷(二)第22～35頁），就一般經
    驗法則及常情而言，即屬為自己因該旅遊契約所衍生之道德
    上義務而為饋贈，此從上開和解協議書上記載原告基於人道
    關懷立場另發給慰問金等語亦可得佐證，尚難認有為被告管
    理事務之意思，原告向被告為請求，自屬無據。被告抗辯無
    給付義務，應可採信。至殯喪費886,435 元及海基會認證死
    亡證明書之公證費9,150 元部分（見卷(二)第93～120 、174
    ～185 頁），就原告所提出之單據及其支付之金額觀之，雖
    屬合理且必要，但此部分金額業經第三人台灣產物保險股份
    有限公司依強制汽車責任保險法之規定，直接將款項各150
    萬元給付予死亡之旅客家屬，有該公司98年7 月28日（98）
    個服字第0981201616號函及給付明細表在卷可稽（見卷(三)第
    125 、126 頁）。而依強制汽車責任保險法第32條規定，此
    部分之給付視為損害賠償金額之一部分，於被保險人受賠償
    請求時，得扣除之，則上開殯喪費既為本件事故所生損害賠
    償項目之一部分，縱係由原告代為墊付而得向被告請求，仍
    有上開條文所規定扣抵之適用，此部分金額既高於原告所請
    求之墊付金額，原告之請求權即歸於消滅，其再請求被告給
    付，即無理由，不應准許，被告抗辯不需給付，應屬可採。
  (3)另原告請求墊付醫療費221,142 元、看護費425,200 元、傷
    者返國特別支出費112,700 元、傷者物品損壞換新費37,855
    元部分（見卷(二)第36～92、140 ～145 、153 ～159 、186
    ～189 頁）。其項目或為經扣除保險公司理賠後之醫療費，
    或屬受傷較嚴重者住院期間之看護費，或為傷勢較重者返國
    專機之特別支出費，或屬傷者因事故而損壞之日用物品換新
    費（如衣物及眼鏡等物品），經核其單據之內容及支出之必
    要性，均屬相當，且原告因承接此旅遊行程而向被告租用遊
    覽車，其就因本件事故而受傷之旅客即與被告均負有賠償責
    任，則其對受傷之旅客所為之賠償，既可同時消滅受傷之旅
    客對被告之侵權行為債權，應屬就債之履行有利害關係之第
    三人，自得向被告為請求，則原告請求此部分金額合計796,
    897 元，即屬有據，應予准許。被告抗辯無給付義務，自不
    足採。
  2.旅客家屬部分：
  (1)此部計有：家屬往返機票費1,804,050 元，家屬日用物品費
    60,504 元。
  (2)同上所述，原告與大陸旅客間本即有旅遊契約存在（見同上
    卷頁），則其因為處理本件事故而協助受傷或死亡之旅客家
    屬來台處理善後事宜，並因而支出各該家屬往返機票費及日
    用物品費（見卷(二)第121 ～139 、160 ～173 頁），即屬為
    自己因該旅遊契約所衍生之道德上義務而支出，尚難認有為
    被告管理事務之意思，且此項支出與本件事故所造成之旅客
    死傷損害間亦無相當因果關係存在，原告此部分請求，應屬
    無據。被告抗辯無給付義務，當可採信。
  3.原告本身部分：
  (1)此部計有：員工協助處理之住宿費48,483元，交通費87,393
    元，餐飲雜支36,075元及其他營業損失。
  (2)如前所述，原告與大陸旅客間有旅遊契約關係存在，其並因
    發生此事故而基於該契約所生義務處理相關善後事宜，此從
    其所提出與大陸旅客或其家屬間所簽訂之和解協議書上記載
    大陸旅客或其家屬於收受和解款項後拋棄一切請求權而不得
    再向原告為任何請求之文字可得佐證（和解協議書見同上卷
    頁），可見原告所稱因員工協助處理而支出之住宿、交通及
    餐飲等費用（見卷(二)第190 ～252 頁），亦係為履行自己之
    契約義務而支付，並非為被告管理事務而支出，況此項支出
    與本件事故所造成之旅客死傷損害間亦無相當因果關係存在
    ，原告向被告為請求，自屬無據，不應准許。被告抗辯無給
    付義務，應可採信。
  (3)至原告所稱因本件事故而造成其營業上受有其他損失部分，
    依其所述分別為他團行程遭取消，遭交通部觀光局罰鍰及本
    團次日之菲律賓行程因取消而遭在菲律賓之旅行社收取取消
    行程之團費（見卷(二)第253 ～262 頁）。經查，其中他團行
    程遭取消部分所造成之營業損失，衡其性質，係屬經濟上損
    失之性質，尚難認符合民法第216 條所稱之所受損害或所失
    利益之要件，故其此部分請求，即屬無據；交通部觀光局罰
    鍰係因原告本身對旅遊行程監控之行政疏失所為之行政罰鍰
    ，尚難轉嫁由被告負擔，亦不應准許。被告抗辯此部分並無
    給付義務，應屬可採。另支付菲律賓方面之旅行社因本團行
    程取消之取消行程費用部分，因若不發生本件事故，本團即
    可於次日按既定行程前往菲律賓，原告即不需支付菲律賓方
    面之旅行社取消行程之費用，故此項費用之支付係屬原告因
    本件事故所受損害之範圍。又此部分費用依原告出之請求單
    據所載為美金3,653.75元，以32元之匯率折合新台幣為116,
    920 元，其數額應屬相當，故原告此部分之請求，即屬有據
    ，應予准許。
  (三)依上所述，本件原告得請求之項目及金額為墊付之醫療費22
    1,142 元、看護費425,200 元、傷者返國特別支出費112,70
    0 元、傷者物品損壞換新費37,855元及取消團費之損害116,
    920 元，合計為913,817 元。至其餘項目之請求，則不應准
    許。
八、綜上所述，本件原告本於旅客運送、委任、侵權行為及代位
    清償之法律關係，在擇一請求命九鳳公司、丁○○及戊○○
    連帶賠償913,817 元及自起訴狀繕本送達翌日起（九鳳公司
    及戊○○均自96年2 月17日起，丁○○自97年3 月15日起至
    清償日止，按年息5%計算利息之範圍內，為有理由，應予准
    許。至其餘法律關係及請求項目部分，則無理由，應予駁回
    。
九、兩造均陳明願供擔保，聲請宣告假執行及免為假執行，就原
    告勝訴部分，核與法律規定相符，爰分別酌定相當之擔保金
    額准許之。至原告敗訴部分，其假執行之聲請即失其依據，
    應予駁回。
十、據上論結：本件原告之訴為一部有理由、一部無理由，依民
    事訴訟法第385 條第1 項前段、第79條、第85條第2 項、第
    390 條第2 項、第392 條第2 項，判決如主文。
中    華    民    國    98    年    10    月    28    日
                            民事第七庭
                                審判長法  官  林紀元
                                      法  官  蘇姿月
                                      法  官  黃悅璇
正本係照原本作成。
如不服本判決，應於送達後20日內，向本院提出上訴狀並表明上
訴理由，如於本判決送達前提起上訴者，應於判決送達後10日內
補提上訴理由書（須附繕本）。
中    華    民    國    98    年    10    月    28    日
                                      書記官  蔡靜雯


司法院資訊處製作；財團法人民間司法改革基金會備份。
